臺北高等行政法院判決
　　　　　　　　　　　　　　　　　　 93年度訴字第01904號
　　　　　　　　　　　　　　　.
原　　　告　甲○○
訴訟代理人　謝穎青律師
　　　　　　魏家弘律師
被　　　告　財政部臺北市國稅局
代　表　人　張盛和（局長）
訴訟代理人　乙○○
上列當事人間因綜合所得稅事件，原告不服財政部中華民國93年
5月3日台財訴字第0930011498號訴願決定，提起行政訴訟，本院
判決如下：
　　主  文
原告之訴駁回。
訴訟費用由原告負擔。
　　事  實
一、事實概要：原告及其配偶焦文玉與受其扶養親屬武定群民國
    86年度取得中凌科技股份有限公司（下稱中凌公司）利用85
    年度未分配盈餘轉增資擴充生產設備計畫，經核備緩課股東
    所得稅之股票610,650股、49,500股及10,500股，金額共計
    新台幣（下同）6,706,500元，嗣中凌公司該項計畫逾完工
    期限，仍未取得完工證明，核無行為時促進產業升級條例（
    下稱促產條例）第16條緩課之適用，被告遂依法歸課原告及
    其配偶焦文玉與受其扶養親屬武定群86年營利所得新台幣6,
    106,500元、495,000元及105,000元，併課核定原告當年度
    綜合所得總額為11,617,997元，淨額10,565,646元，追繳其
    綜合所得稅2,380,829元及自87年4月1日起至92年2月16日止
    ，按各該年度1月1日郵政儲金匯業局一年期定期存款利率加
    計利息518,128元。原告不服，主張渠等投資於中凌公司之
    緩課股票，已聲明自始拋棄云云，申請復查未獲變更，提起
    訴願亦遭決定駁回，原告遂提起行政訴訟。
二、兩造聲明：
　(一)原告聲明：訴願決定及原處分均撤銷。
　(二)被告聲明：駁回原告之訴。
三、兩造之爭點：原告主張其本人及配偶焦文玉與受其扶養親屬
    武定群86年度取得中凌公司之系爭緩課股票，已聲明自始拋
    棄，並無營利所得，有無理由？
　(一)原告主張之理由：
    1.按「量能課稅原則」係要求個人之課稅負擔，應按稅捐義
      務人可得給付稅捐之能力，加以衡量；違反量能課稅原則
      即構成違反平等原則或稅捐正義。於事實認定，應以其真
      實、經濟上之事實關係為準，而非以其形式外觀為準，行
      政法院（現改制為最高行政法院）81年判字第2124號判決
      ：「在解釋適用稅法時，所應根據者為經濟事實，不僅止
      於形式上之公平，應就實質上經濟利益之享受者予以課稅
      ，始符合實質課稅及公平課稅之原則」可資參照。按除法
      律另有規定外，權利因拋棄而消滅，民法第17條、第764
      條規定可資參照。又「法律問題：股份有限公司可否接收
      股東無條件拋棄之股份？研討意見：（一）甲說：公司法
      第一百六十七條第一項規定公司除依法律規定，不得自將
      股份收回，收買或收為質物。其所謂『收回』，係公司以
      單方意思表示，給付代價，向股東取回股份；『收買』則
      係公司與股東雙方合意，由公司給付股東代價，股東交付
      股份與公司，兩者公司均須支付代價，足以減少公司之資
      本，與股東將持有之股份無條件拋棄，公司因而無償取得
      所有權不同。且股份有限公司之股東，依公司法第二條第
      一項第四款之規定，僅對其所認股份負其責任，若該股東
      就其所認股份已盡其出資之義務嗣後又將其股權無條件拋
      棄，公司法既無禁止規定，似非不可准許。研討結論：（
      一）採甲說。司法院第一廳研究意見：同意研討結論。」
      為司法院72年5月2日司法業務研究會座談意見。查被告核
      定追繳之系爭所得係股票股利，而非現金，該股票股利既
      未經任何交易，僅為名目所得，並無現金收入。原告主張
      自始拋棄該股利，徵諸前揭司法院座談意見，該拋棄應屬
      合法有效。是原告於真實上、經濟上既無享有該股利所得
      ，原處分及訴願決定追繳原告系爭稅款，顯違量能課稅原
      則及實質課稅原則。
    2.訴願決定及原處分以原告及配偶焦文玉與受其扶養親屬武
      定群投資中凌公司，並經記載於中凌公司股東名簿，該公
      司復依據各股東持股比例分派系爭股票股利，有亞洲證券
      股份有限公司提供之配股明細附案可稽，原告雖稱渠等已
      聲明自始拋棄，惟並未提出中凌公司因此而註銷該次股利
      分派之證明文件，參諸行政法院36年度判字第16號判例：
      「當事人主張事實，應負舉證責任，倘其所提出之證據，
      不足為主張事實之證明，自不能認其主張之事實為真實。
      」之意旨，原告雖稱已聲明拋棄該緩課股票股利，惟僅提
      示自行書寫之聲明書，並無其他有利事證以實其說，核無
      足採當難採據云云。然查「要旨：私有土地拋棄自拋棄文
      件送達日起免徵地價稅。ＸＸ拋棄私有土地所有權，其塗
      銷登記，既經查明得由國有財產局持憑表示拋棄文件單獨
      申請，在未辦妥為國有之登記前，所擬比照土地稅減免規
      則第七條第二項規定，自表示拋棄文件送達國有財產局之
      日起，準用同條文第一項規定徵免地價稅，經核尚無不合
      ，同意照辦。」經財政部以71年12月4日台財稅字第38803
      號函解釋在案。以「登記」為權利變動生效要件之不動產
      ，其權利拋棄之意思表示僅需達到稅務機關，即生拋棄權
      利免除稅捐義務之效力，而股份之「登記」，僅係權利變
      動之對抗要件，中凌公司是否塗銷原告等系爭股份之登記
      ，尚不生影響原告拋棄權利之效力。訴願決定認股東拋棄
      股份尚需經公司同意塗銷股份登記，始生拋棄效力，與司
      法院72年5月2日司法業務研究會座談意見相違悖。
    3.原告於92年3月26日申請復查時已向被告為拋棄系爭緩課
      股票之意思表示，復於94年5月10日以存證信函向中凌公
      司聲明拋棄，已生拋棄效力，被告不應再追繳稅款。
　(二)被告主張之理由：
    1.中凌公司86年度利用85年度未分配盈餘69,000,000元轉增
      資，擴充生產設備，申請緩課股東所得稅，並經臺灣省政
      府建設廳准予核備在案，預定完工日期為89年4月22日，
      嗣展延至90年4月30日，惟中凌公司逾完工期限，仍未取
      得完工證明，有經濟部工業局91年7月26日工中字第09105
      02676號函附案可稽，是該公司86年間利用85年度未分配
      盈餘轉增資，擴充生產設備所發行之股票，核無促產條例
      第16條緩課稅捐之適用，亦即原告及其配偶焦文玉與受其
      扶養親屬武定群於86年間取得中凌公司前述之未分配盈餘
      轉增資配發之股票610,650股，49,500股及10,500股，不
      符合緩課稅捐之規定，被告乃以渠等三人取得之股票股利
      6,106,500元、495,000元及105,000元，併課原告當年度
      綜合所得稅，並追繳應補稅額2,380,829元，及加計因延
      緩課稅而享有延緩繳納稅款之期間利息518,128元，一併
      發單補徵。
    2.原告主張其本人及其配偶焦文玉與受其扶養親屬武定群投
      資於中凌公司之緩課股票，已聲明自始拋棄，自無營利所
      得等情。經查原告及其配偶焦文玉與受其扶養親屬武定群
      投資中凌公司，並經記載於中凌公司股東名簿，該公司復
      依據各股東持股比例分派系爭股票股利，有亞洲證券股份
      有限公司提供之配股明細附案可稽，原告雖稱渠等已聲明
      自始拋棄，惟並未依經濟部84年7月21日及司法行政部65
      年6月17日台函三字第05196號函釋，提出中凌公司因此而
      註銷該次股利分派之證明文件，參諸前行政法院36年度判
      字第16號判例：「當事人主張事實，應負舉證責任，倘其
      所提出之證據，不足為主張事實之證明，自不能認其主張
      之事實為真實。」原告所稱尚難採據。是被告依據促產條
      例施行細則第47條第3項之規定，按原告及其配偶焦文玉
      與受其扶養親屬武定群86年度獲配取得中凌公司利用85
      年度未分配盈餘轉增資，擴充生產設備所發行之股票610,
      650股，49,500股及10,500股，核定渠等86年度營利所得
      分別為6,106,500元、495,000元及105,000元，追繳原告
      86年度綜合所得稅2,380,829元，並無不合。又查原告應
      加計之利息為522,902元【計算式：2,380,829×（5.95%
      ×275/365＋5.5%＋5%＋5％＋1.8%＋1.4％×47/365）=52
      2,902】，惟基於不利益變更之禁止原則，被告原核定加
      計利息為518,128元，復查決定予以維持，訴願決定亦持
      與被告相同論見。
　　理  由
一、按「個人之綜合所得總額，以其全年左列各類所得合併計算
    之：第一類：營利所得：公司股東所獲分配之股利總額‧‧
    ‧。」「納稅義務人之配偶，及合於第十七條規定得申報減
    除扶養親屬免稅額之受扶養親屬，有前條各類所得者，應由
    納稅義務人合併報繳。」為所得稅法第14條第1項第1類及第
    15條第1項所明定。次按「公司以其未分配盈餘增資供左列
    之用者，其股東因而取得之新發行記名股票，免予計入該股
    東當年度綜合所得額課稅；但此類股票於轉讓、贈與或作為
    遺產分配時，面額部分應作為轉讓、贈與或作為遺產分配時
    所屬年度之所得，申報課稅。至實際轉讓價格或贈與遺產分
    配時之時價，如低於面額時，以實際轉讓價格或贈與、遺產
    分配時之時價申報：一、增置或更新從事生產、提供勞務、
    研究發展、品質檢驗、防治污染、節省能源或提高工業安全
    衛生標準等用之機器、設備或運輸設備者。‧‧‧」「適用
    本條例第十六條第一款之公司，應於核定增資或更新計畫之
    期限內完成其增資或更新機器、設備或運輸設備之裝置，並
    於完成後六個月內檢具下列文件向原核備機關申請核發完成
    證明。‧‧‧」「適用本條例第十六條、第十七條之公司或
    創業投資事業未依第三十七條至第四十五條規定期限內向管
    轄稽徵機關申報、或未依規定取得主管機關核發之完成證明
    或轉投資之重要事業未依限完成者，由管轄稽徵機關追繳其
    當年度股東所得稅，並自當年度所得稅結算申報屆滿之次日
    起至繳納之日止，依郵政儲金匯業局一年期定期存款利率，
    按日加計利息，一併徵收。」行為時促進產業升級條例第16
    條第1款、同法施行細則第38條及第47條第3項亦有明文。
二、原告及其配偶焦文玉與受其扶養親屬武定群為中凌公司股東
    ，中凌公司86年度利用85年度未分配盈餘69,000,000元轉增
    資，擴充生產設備，復依各股東持股比例分派股票股利，申
    請緩課股東所得稅，經臺灣省政府建設廳准予核備在案，預
    定完工日期為89年4月22日，嗣展延至90年4月30日，惟中凌
    公司逾完工期限，仍未取得完工證明，原告及其配偶焦文玉
    與受其扶養親屬武定群86年度取得中凌公司利用85年度未分
    配盈餘轉增資擴充生產設備計畫，經核備緩課股東所得稅之
    股票610,650股、49,500股及10,500股，金額計6,706,500元
    之事實，有有經濟部工業局91年7月26日工中字第091050267
    60號函及亞洲證券股份有限公司提供之配股明細表在原處分
    卷可稽，且為原告所不爭執，堪認為真實。原告及其配偶焦
    文玉與受其扶養親屬武定群86年度取得中凌公司利用未分配
    盈餘轉增資所發行之系爭股票，既因中凌公司未於規定期限
    內檢齊文件向核備機關申請核發完成證明，即不符緩課股東
    所得稅之規定，是被告以原告及其配偶焦文玉與受其扶養親
    屬武定群取得之系爭股票股利6,106,500元、495,000元及10
    5,000元，併課原告當年度綜合所得稅，追繳應補稅額2,380
    ,829元，並加計因緩課享有延緩繳納稅款之期間利息518,12
    8元，訴願決定予以維持，揆諸首開規定，並無不合。
三、原告雖主張其於92年3月26日申請復查時已向被告為拋棄系
    爭緩課股票之意思表示，復於94年5月10日以存證信函向中
    凌公司聲明拋棄，已生拋棄效力，被告不應再追繳稅款云云
    ，並提出94年5月10日存證信函影本1件為證。惟查原告及其
    配偶焦文玉與受其扶養親屬武定群於86年間獲配系爭股票，
    即已有所得，僅因依法緩課，免予計入其當年度綜合所得額
    課稅而已，並非無所得。嗣系爭股票既不符緩課規定，自應
    歸課其當年度所得追繳稅款。至於原告於86年度取得系爭緩
    課股票之所得後，於94年5月10日以存證信函向中凌公司聲
    明拋棄，係就其86年度已取得之所得所為事後處分行為，於
    其當年度之系爭所得並無影響。又股份有限公司之股東拋棄
    其持有之股份時，應向公司為拋棄之意思表示，原告於申請
    復查時向被告為拋棄系爭緩課股票之意思表示，自不生拋棄
    效力，原告主張無可採。從而原處分及訴願決定均無違誤，
    原告仍執前詞訴請撤銷，為無理由，應予駁回。
據上論結，本件原告之訴為無理由，爰依行政訴訟法第98條第3
項前段，判決如主文。
中　　華　　民　　國　　94　　年　　7　　 月　　28　  日
                       第二庭審判長法  官　鄭忠仁
                                   法  官　林育如
                                   法  官　楊莉莉
上為正本係照原本作成。
如不服本判決，應於送達後20日內，向本院提出上訴狀並表明上
訴理由，如於本判決宣示後送達前提起上訴者，應於判決送達後
20日內補提上訴理由書（須按他造人數附繕本）。
中　　華　　民　　國　　94　　年　　7　　 月　　28　  日
            　　　　　　   　　　　書記官  王俊權
